最高法院民事判決　　　　　　　　　　　　　　　　九十三年度台上字第三六六號
　　上　訴　人　丙○○
　　訴訟代理人　邱明政律師
　　被 上訴 人　乙○○
　　　　　　　　丁○○
　　　　　　　　甲○○
　　共　　　同
　　訴訟代理人　林富美律師
右當事人間請求返還不當得利事件，上訴人對於中華民國九十一年五月三十一日臺灣
高等法院高雄分院第二審判決（九十一年度上字第六三號），提起上訴，本院判決如
左：
    主  文
原判決關於駁回上訴人其餘上訴及該訴訟費用部分廢棄，發回臺灣高等法院高雄分院
。
    理  由
本件被上訴人主張：伊父黃貴豐於民國八十八年二月二十八日因車禍成為植物人，新
光人壽保險股份有限公司支付新台幣（下同）一百九十萬零六百六十二元之保險金，
存入黃貴豐設於高雄縣杉林鄉農會之帳戶內。上訴人無法律上原因，竟於八十八年十
月六日以黃貴豐名義自該帳戶領取保險金中之一百九十萬元，黃貴豐死亡後，伊請求
上訴人償還該保險金，為上訴人所拒等情。為此依不當得利之法律關係，求為命上訴
人返還一百九十萬元，並加付法定遲延利息之判決（超過一百八十二萬七千一百六十
元本息部分，經原審判決駁回被上訴人之請求確定）。
上訴人則以：系爭保險係由伊父即被上訴人祖父黃連興為黃貴豐所投之保險，而以被
上訴人為受益人，黃貴豐成為植物人後，其所有印章、存摺均由黃連興保管。伊係受
黃連興之囑託，持黃貴豐之印章、存摺、保險金支票，前往高雄縣杉林鄉農會兌領系
爭保險金，嗣提領其中之一百九十萬元，用以清償黃連興之借款債務，及給付黃貴豐
之醫療等費用。系爭保險金支票由黃連興收取，為保險金之受領人。被上訴人應向黃
連興請求不當得利等語，資為抗辯。
原審以：被上訴人主張其父黃貴豐生前因車禍成為植物人，領得保險金一百九十萬零
六百六十二元，上訴人提領一百九十萬元之事實，為上訴人所不爭，並有高雄縣杉林
農會交易明細表、取款憑條為證，自堪信為真實。上訴人雖以前開情詞置辯，惟查：
(一)證人新光人壽保險股份有限公司業務員吳啟福證稱：「黃貴豐因為是植物人，所以
我們公司依照保險條款將填載黃貴豐姓名的支票拿到他們家中交給黃貴豐的父親黃連
興」等語，僅足認黃連興代黃貴豐收受系爭保險金支票，尚難認系爭保險金係由黃連
興委託上訴人領取。(二)證人借款之李紘治證稱：「丙○○夫妻跟我說他父親養豬需要
資金，所以向我借壹佰玖拾伍萬元」、「（黃連興有無出面向你借錢？）沒有，如果
最後這筆錢沒還，我還是會向丙○○要」等語，足見黃連興並未出面向證人李紘治借
錢，係因上訴人夫妻向其表示係黃連興要借錢，才認為係黃連興向其借錢。而證人即
上訴人之母田阿米亦證稱：「我聽我媳婦李勤娣說他欠別人錢，他想拿去還，他是丙
○○的太太，他跟我商量，我說這是人命錢，只有黃貴豐的兒子才可以得到，別人都
不可以拿」、「我先生沒欠他（李紘治）錢」等語，益證黃連興並未向李紘治借錢或
負擔任何債務。上訴人辯稱受黃連興之委託，提領一百九十萬元保險金，以清償黃連
興積欠證人李紘治之一百八十萬元債務云云，顯非可採。(三)上訴人於八十八年十月六
日提領一百九十萬元保險金後，固於同日匯款七萬元入黃連興設於高雄縣杉林鄉農會
之帳戶，惟匯款入他人帳戶之原因不一而足，此僅能證明上訴人確曾給付七萬元予黃
連興，難認係基於黃連興授權始提款並將前開七萬元匯入黃連興之帳戶。至上訴人所
辯曾以上開保險金支付黃貴豐之醫療等費用七萬二千八百四十元，業已提出匯款執據
、暫收條、購買各類用品明細報表為憑，且為被上訴人所不爭，並同意扣除，是上訴
人此部分之抗辯應屬可採。(四)綜上所論，系爭保險金應屬受益人即被上訴人所有，而
保險公司支付支票存入黃貴豐之帳戶兌現，嗣由上訴人提領其中一百九十萬元，足見
系爭保險金係自黃貴豐持有轉而置於上訴人實力支配之下，黃連興未曾持有或取得，
除支付黃貴豐之醫療等費用七萬二千八百四十元外，其餘之辯解均不足採。(五)按無法
律上之原因，而一方受利益，致他方受損害者，他方得依民法第一百七十九條之規定
請求返還不當得利。又受領人於受領時，知無法律上之原因或其後知之者，應將受領
時所得之利益，或知無法律上之原因時所現存之利益，附加利息一併償還，復為同法
第一百八十三條所明定。系爭保險金之受益人乃被上訴人，本應由被上訴人受益取得
，而上訴人竟將其中部分據為已有，顯係無法律上之原因而受利益，致被上訴人受有
損害，從而被上訴人本於不當得利之法律關係，請求上訴人給付一百八十二萬七千一
百六十元，及法定遲延利息部分，為有理由，應予准許，逾此所為請求，為無理由，
應予駁回等詞，為其判斷之基礎。
惟查被上訴人主張新光人壽保險股份有限公司支付伊父黃貴豐之保險金，係簽發以伊
父名義為受款人之支票，存入黃貴豐設於高雄縣杉林鄉農會之帳戶兌現後，為上訴人
領走，黃貴豐死亡後，伊始請求上訴人償還等語，及證人新光人壽保險股份有限公司
業務員吳啟福證稱，公司係依照保險條款將填載黃貴豐姓名的支票拿到他們家中交給
黃貴豐的父親黃連興等情。則該保險金似係付予被保險人黃貴豐之傷殘給付，非被保
險人之身故理賠而應支付受益人即被上訴人，原審未詳為調查審認該保險契約如何約
定，及被上訴人是否因繼承而取得系爭保險金，逕謂系爭保險金之受益人乃被上訴人
，應由被上訴人受益取得云云，自嫌速斷。又原審認上訴人抗辯以保險金支付黃貴豐
之醫療等費用計七萬二千八百四十元為可採，應予扣除云云。惟據上訴人提出之匯款
執據、暫收條、購買各類用品明細報表，其總額為七萬四千二百四十元（見原審卷第
五十七項至五十八項），原審亦有誤算。上訴意旨，指摘原判決關於其不利部分為不
當，求予廢棄，非無理由。
據上論結，本件上訴為有理由，依民事訴訟法第四百七十七條第一項、第四百七十八
條第二項，判決如主文。
中　　　華　　　民　　　國　　九十三　　年　　　二　　　月　　二十七　　日
                              最高法院民事第一庭
                                  審判長法官  李　錦　豐
                                        法官  楊　鼎　章
                                        法官  吳　麗　女
                                        法官  許　朝　雄
                                        法官  陳　重　瑜
      右正本證明與原本無異
                                              書  記  官
中　　　華　　　民　　　國　　九十三　　年　　　三　　　月　　二十三　　日
                                                                       ：
